【裁判字號】    89,重訴,198
【裁判日期】    900427
【裁判案由】    分割共有物
【裁判全文】
臺灣彰化地方法院民事判決                        八十九年度重訴字第一九八號
    原      告  卯○○
                辰○○
    右二人共同
    訴訟代理人  洪修三律師  住彰化縣員林鎮○○路○段二四一號
    被      告  地○○      住.
                丁○○      住.
                辛○○      住.
                壬○○      住.
                乙○○      住.
                戊○○      住.
                子○○      住.
                癸○○○    住.
                甲○○      住.
                未○○      住.
                酉○○      住.
                丙○○      住.
                丑○○      住.
                庚○○      住.
                己○○○    住.
                申○○      住.
                午○○      住.
                巳○○○    住.
    右十八人共同
    訴訟代理人  趙惠如律師  住彰化縣彰化市○○路七十三號二樓
    複代 理 人  寅○○      .
    被      告  天○○      住台北縣三重市○○里○○路十六號三樓
                亥○○      住台北縣三重市○○里○○路○段一六０巷三弄六號
                戌○○      住.
右當事人間請求分割共有物事件，本院判決如左：
    主      文
兩造共有坐落彰化縣鹿港鎮○○段一一五二地號、地目田、面積０．七七四九八四公
頃之土地准予原物分割，其分割方法如複丈成果圖所示編號Ａ部分、面積０．０一一
八九七公頃、分由被告亥○○取得；編號Ｂ部分、面積０．０一一八九七公頃、分由
被告天○○取得；編號Ｃ部分、面積０．０一一八九七公頃、分由被告戌○○取得；
編號Ｄ部分、面積０．一九三０五五公頃、分由原告卯○○、辰○○取得，並按原應
有部分比例維持共有；編號Ｅ部分、面積０．二二四一一七公頃、分由被告午○○、
未○○、酉○○、申○○、辛○○、丁○○取得，並按原應有部分比例維持共有；編
號Ｆ部分、面積０．三二二一二一公頃、分由被告地○○、甲○○、壬○○、乙○○
、戊○○、子○○、癸○○○、丙○○、林恆源、庚○○、己○○○、巳○○○取得
，並按原應有部分比例維持共有。
訴訟費用由兩造按其應有部分比例各自負擔。
    事      實
甲、原告方面：
  一、聲明：除分割方法外如主文第一項所示，訴訟費用由被告等負擔。
  二、陳述：
    (一)坐落彰化縣鹿港鎮○○段一一五二地號、地目田、面積０．七七四九八四公
        頃之土地為兩造所共有 (其中被告壬○○、乙○○、戊○○、子○○、癸○○○等五人就系爭土地為公同共有關係，其餘為分別共有關係) ，雖為農牧
        用地，惟依民國  (下同)八十九年一月二十六日修正公布施行之農業發展條
        例第十六條第四款規定得分割為單獨所有，而系爭土地並無因物之使用目的
        不能分割，或訂有不分割之期限，因兩造無法協議分割，依民法第八百二十
        三條及前開農業發展條例等規定，原告基於共有人之分割共有物請求權訴請
        分割系爭土地。
    (二)同意被告午○○等十八人  (被告亥○○、天○○、戌○○除外，下同)提出
        之分割方案 (即複丈成果圖所示)。
  三、證據：提出土地登記謄本一件、地籍圖謄本一件、各共有人應有部分面積換算
      表一件及戶籍謄本七件為證。
乙、被告午○○等十八人方面：
  一、聲明：原告之訴駁回，訴訟費用由原告負擔。
  二、陳述：
    (一)原告之分割方案預留道路應無必要，且分割筆數過多，超過共有人之人數，
        於法不合，亦不符合土地使用現況。
    (二)提出如複丈成果圖所示之分割方案，兼顧各有人之利益。
丙、被告郭天賜、郭義松、郭天勇方面：
    被告三人均受合法通知，未於言詞辯論期日到場，惟據其等三人在本院勘測現場
    到場所為之聲明及陳述略稱：
  一、聲明：原告之訴駁回，訴訟費用由原告負擔。
  二、陳述：不同意原告之分割方案。
丁、本院依職權囑託彰化縣鹿港地政事務所指派測量員會同本院及兩造勘測系爭土地
    ，並繪製複丈成果圖到院。
    理      由
一、本件被告郭天賜、郭義松、郭天勇均受合法通知，未於最後言詞辯論期日到場，
    核無民事訴訟法第三百八十六條各款所列情形，爰依原告之聲請，由其一造辯論
    而為判決。
二、按各共有人，得隨時請求分割共有物。又共有物之分割，依共有人協議之方法行
    之。分割之方法，不能協議決定者，法院得因任何共有人之聲請，命以原物分配
    於各共有人。民法第八百二十三條第一項及第八百二十四條第一項、第二項第一
    款分別定有明文。本件原告主張系爭土地為兩造所共有 (其中被告壬○○、乙○○、戊○○、子○○、癸○○○等五人就系爭土地為公同共有關係，其餘為分別
    共有關係) ，而系爭土地並無因物之使用目的不能分割，或訂有不分割之期限，
    但兩造無法協議分割之事實，已據其提出土地登記謄本一件、地籍圖謄本一件及
    各共有人應有部分面積換算表一件各在卷為憑，核屬相符，亦為被告午○○等二
    十一人不爭執，是原告之主張自堪信為真實。從而原告既為系爭土地之共有人，
    依據首開法條規定訴請裁判分割系爭土地，核無不合，應予准許。
三、系爭土地為一般農業區農牧用地，其地形呈北窄南寬、東面呈斜角走向之梯形，
    北面毗鄰台十七線道路，東面毗鄰農路，均可供農用機械通行，其餘二面則毗鄰
    第三人所有之農田；又系爭土地並無建物，其上除原告自行僱工整地部分 (參見
    卷附勘驗筆錄附圖所示) ，其餘均為雜草橫生，未種植經濟價值作物乙節，為兩
    造一致是認，且經本院依職權囑託彰化縣鹿港地政事務所指派測量員於八十九年
    十月三日會同本院及兩造勘測系爭土地屬實，製有勘驗筆錄及測量員繪製複丈成
    果圖各在卷可按。又本件兩造  (被告亥○○、天○○、戌○○等三人除外)雖分
    別提出分割方案供本院參酌，其中原告提出之分割方案多以各共有人單獨所有為
    主，部分共有人在分割後應分配取得土地之面積過於狹小及地形狹長，不利於日
    後耕作使用，且預留供公眾通行之道路面積達四六０．八平方公尺，無異減少各
    共人在分割後應分配土地之面積，另原告亦未斟酌被告等共有人在分割後是否有
    繼續維持共有之意願，即為被告午○○等十八人無法認同，自非適宜之分割方案
    ；另被告午○○等十八人提出如複丈成果圖所示之分割方案，為避免部分共有人
    在分割後應分配取得土地之面積過於狹小及地形狹長，使各共有人在分割後分配
    取得之土地均毗鄰台十七線道路或農路，供農用機械通行，有利於各共有人日後
    合併耕作之整體利用，復經原告同意採此方案分割，應為適當之分割方案，故諭
    知系爭土地之分割方法如主文第一項所示。至被告亥○○、天○○、戌○○等三
    人就如複丈成果圖所示之分割方案雖均未到庭表示是否同意，惟其等三人經本院
    於八十九年十一月二十九日、同年十二月十五日、九十年一月五日、同年一月十
    八日及同年四月十三日五次合法通知均拒不到庭陳述意見或提出書狀為聲明陳述
    ，本院自無從斟酌其等三人之意見，併予敘明。
四、本件為分割共有物事件，被告等在訴訟程序進行中提出各種攻擊防禦方法，均為
    伸張或防衛權利所必要，爰依民事訴訟法第八十一條第二款規定，命勝訴當事人
    之原告負擔訴訟費用之一部，故諭知如主文第二項所示。
五、結論：本件原告之訴為有理由，並依民事訴訟法第三百八十五條第一項前段、第
    七十八條、第八十一條第二款，判決如主文。
中      華      民      國    九十      年      四      月    二十七    日
                                    臺灣彰化地方法院民事第二庭
                                        法      官    林    金    灶
右為正本係照原本作成。
如對本判決上訴，應於判決送達後二十日內向本院提出上訴狀。
中      華      民      國    九十      年      四      月    二十七    日
                                        法院書記官    邱    柏    滄


司法院資訊處製作；財團法人民間司法改革基金會備份。
